ACORDAO-COMPLETO-2484241

ACÓRDÃO 218/2023 ATA 2/2023 - SEGUNDA CÂMARA

VISTOS, relatados e discutidos estes autos de Recurso de Reconsideração interposto pela Sra. Maria Teresa Junqueira Meinberg, na condição de Diretora da Associação das Mulheres do Pesqueiro (Asmupesq) , contra o Acórdão 8217/2020-TCU-Segunda Câmara, que julgou a Tomada de Contas Especial (TCE) instaurada pelo Ministério do Turismo (MTur) , condenando-a em débito e multa, em razão da não comprovação da boa e regular aplicação dos recursos públicos repassados por meio do Convênio 1298/2008, que teve por objeto o "Apoio a iniciativas de turismo de base comunitária na Ilha do Marajó - Pará";
ACORDAM os Ministros do Tribunal de Contas da União, reunidos em Sessão de 2ª Câmara, diante das razões expostas pelo Relator, com fundamento nos arts. 32 e 33 da Lei 8.443/1992, em:
9.1. conhecer do Recurso de Reconsideração para, no mérito, dar-lhe provimento parcial, de modo a reformar os itens 9.1 e 9.2 do Acórdão 8217/2020-TCU-Segunda Câmara, que passam a ter a seguinte redação:
9.1. julgar irregulares as contas das responsáveis Associação das Mulheres do Pesqueiro e Maria Teresa Junqueira Meinberg com fulcro no art. 1º, inciso I, no art. 16, inciso III, alínea "c", da Lei n.º 8.443, de 16 de julho de 1992, c/c o art. 19 e o art. 23, inciso III, da mesma Lei, condenando-as, solidariamente, ao pagamento do valor discriminado, fixando-lhes o prazo de 15 (quinze) dias, a contar da notificação, para comprovarem, perante o Tribunal, o recolhimento desse valor aos cofres do Tesouro Nacional, atualizado monetariamente e acrescido dos juros de mora calculados a partir das datas indicadas até a data do recolhimento, descontado do crédito verificado a partir da data indicada, na forma prevista na legislação em vigor;
	Débito (R$) 
	Data
	Débito/Crédito

	79.925,54
	2/2/2009
	Débito

	    5.111,02
	12/10/2012
	Crédito

9.2.	 aplicar às responsáveis a multa referida no art. 57 da Lei nº 8.443, de 1992, no valor individual de R$ 14.000,00 (quatorze mil reais) , fixando-lhes o prazo de 15 (quinze) dias, a partir das notificações, para que comprovem, perante o Tribunal, o recolhimento da quantia aos cofres do Tesouro Nacional, atualizada monetariamente desde a data deste acórdão até a data do efetivo recolhimento, se for paga após o vencimento, na forma da legislação em vigor;
9.2. dar ciência desta decisão à recorrente, ao Ministério do Turismo, à Controladoria-Geral da União, à Procuradoria da República no Estado do Pará e aos demais interessados.

Recurso de reconsideração (peça 103) interposto pela Sra. Maria Teresa Junqueira Meinberg, na condição de Diretora da Associação das Mulheres do Pesqueiro - ASMUPESQ (CNPJ 05.232.844/0001-81); contra o Acórdão 8217/2020-TCU-2ª Câmara, rel. Ministro RAIMUNDO CARREIRO

Segunda Câmara

Ministério do Turismo (05.457.283/0001-19).

3. Interessados/Responsáveis/Recorrentes:
3.1. Interessado: Ministério do Turismo (05.457.283/0001-19).
3.2. Responsáveis: Associação das Mulheres do Pesqueiro - Asmupesq (05.232.844/0001-81); Maria Teresa Junqueira Meinberg (XXX.081.808-XX).
3.3. Recorrente: Maria Teresa Junqueira Meinberg (XXX.081.808-XX).

13.1. Ministros presentes: Vital do Rêgo (Presidente), Augusto Nardes, Aroldo Cedraz (Relator) e Antonio Anastasia.
13.2. Ministro-Substituto presente: Marcos Bemquerer Costa.

AROLDO CEDRAZ

Ministro Raimundo Carreiro.

Incluo, como parte deste Relatório, e transcrevo, a seguir, a instrução de peça 125, com a qual anuiu o corpo dirigente da Serur (126 e 127) , bem como o Ministério Público junto ao Tribunal que acrescentou apenas, como adequação, a sugestão de extensão dos efeitos do recurso interposto pela Sra. Maria Teresa Junqueira Meinberg à Associação das Mulheres do Pesqueiro - ASMUPESQ, uma vez que os argumentos apresentados pela recorrente aproveitam àquela Associação, inclusive em relação ao valor da multa aplicada pelo julgado recorrido:
INTRODUÇÃO
1.	Trata-se de recurso de reconsideração (peça 103) interposto pela Sra. Maria Teresa Junqueira Meinberg, na condição de Diretora da Associação das Mulheres do Pesqueiro - ASMUPESQ (CNPJ 05.232.844/0001-81) ; contra o Acórdão 8217/2020-TCU-Segunda Câmara, rel. Ministro RAIMUNDO CARREIRO (peça 89) . A deliberação recorrida apresenta o seguinte teor:
9.1. julgar irregulares as contas das responsáveis Associação das Mulheres do Pesqueiro e Maria Teresa Junqueira Meinberg com fulcro no art. 1º, inciso I, no art. 16, inciso III, alínea "c", da Lei n.º 8.443, de 16 de julho de 1992, c/c o art. 19 e o art. 23, inciso III, da mesma Lei, condenando-as, solidariamente, ao pagamento do valor discriminado, fixando-lhes o prazo de 15 (quinze) dias, a contar da notificação, para comprovarem, perante o Tribunal, o recolhimento desse valor aos cofres do Tesouro Nacional, atualizado monetariamente e acrescido dos juros de mora calculados a partir das datas indicadas até a data do recolhimento, descontado do crédito verificado a partir da data indicada, na forma prevista na legislação em vigor;
	Débito (R$) 
	Data
	Débito/Crédito

	140.832,00
	2/2/2009
	Débito

	5.111,02
	12/10/2012
	Crédito

9.2.	 aplicar às responsáveis a multa referida no art. 57 da Lei nº 8.443, de 1992, no valor individual de R$ 25.000,00 (vinte e cinco mil reais) , fixando-lhes o prazo de 15 (quinze) dias, a partir das notificações, para que comprovem, perante o Tribunal, o recolhimento da quantia aos cofres do Tesouro Nacional, atualizada monetariamente desde a data deste acórdão até a data do efetivo recolhimento, se for paga após o vencimento, na forma da legislação em vigor;
9.3. 	autorizar, desde já, se requerido, o pagamento das dívidas mencionadas nos itens 9.1 e 9.2 em até 36 (tinta e seis) parcelas mensais consecutivas, nos termos do art. 26 da Lei n.º 8.443, de 1992, c/c o art. 217 do Regimento Interno, fixando-lhes o prazo de quinze dias, a contar do recebimento das notificações, para comprovarem perante o Tribunal o recolhimento da primeira parcela, e de trinta dias, a contar da parcela anterior, para comprovarem os recolhimentos das demais parcelas atualizadas monetariamente, devendo incidir sobre cada valor mensal da dívida mencionada no item 9.1, os juros de mora devidos, na forma prevista na legislação em vigor;
9.4.	 alertar as responsáveis de que a falta de comprovação do recolhimento de qualquer parcela importará o vencimento antecipado do saldo devedor, nos termos do § 2º do art. 217 do Regimento Interno deste Tribunal;
9.5.	 autorizar, desde logo, caso não sejam atendidas as notificações, nos termos do art. 28, inciso II, da Lei nº 8.443, de 1992, a cobrança judicial dos valores acima, na forma da legislação em vigor;
9.6. 	dar ciência deste acórdão às responsáveis e ao Ministério do Turismo, destacando que seu inteiro teor, incluindo o relatório e o voto que o acompanham, pode ser consultado no endereço www.tcu.gov.br/acordaos;
9.7.	 encaminhar cópia deste acórdão à Procuradoria da República no Pará para adoção das providências que julgar pertinentes, nos termos do art. 16, § 3º, da Lei nº 8.443, de 1992, destacando que seu inteiro teor, incluindo o relatório e o voto que o fundamentam, pode ser consultado no endereço www.tcu.gov.br/acordaos.
HISTÓRICO 
2.	Cuidam os autos de tomada de contas especial (TCE) instaurada pelo Ministério do Turismo (MTur) , em desfavor da Sra. Maria Teresa Junqueira Meinberg e da Associação das Mulheres do Pesqueiro - ASMUPESQ (CNPJ 05.232.844/0001-81) , aquela na condição de diretora desta; em razão da não comprovação da boa e regular aplicação dos recursos públicos repassados, consubstanciada pela constatação de irregularidades na execução financeira do Convênio 1298/2008 (Siconv 700503/2008) , celebrado com o Ministério do Turismo, que teve por objeto o "Apoio a iniciativas de turismo de base comunitária na Ilha do Marajó - Pará" (peça 1, p. 48-82) .
2.1.	O referido convênio foi celebrado no valor total de R$ 156.480,00, sendo R$ 140.832,00 referentes a recursos federais, e R$ 15.648,00, a recursos da contrapartida, e teve vigência de 8/12/2008 a 1º/8/2010 (peça 1, p. 58, 82 e 90) .
2.2.	A partir do exame da fase externa desta TCE (peças 4-6) , realizou-se a citação da Sra. Maria Teresa Junqueira Meinberg e da ASMUPESQ (peças 14 e 45-46) , em decorrência da não comprovação da boa e regular aplicação dos recursos públicos repassados, consubstanciada pela constatação de irregularidades na execução financeira do Convênio 1298/2008 (Siconv 700503/2008) , com a seguinte conduta irregular das responsáveis:
a) conduta: encaminhar documentos insuficientes para demonstrar a existência de nexo de causalidade entre a execução do objeto do convênio e os recursos financeiros federais repassados à entidade convenente, pois os contratos apresentados não estão assinados ou não possuem data de validade, além de não se tratar de cópia dos possíveis originais; as notas fiscais apresentadas não possuem atesto claro do recebimento dos serviços pelo convenente; a relação de pagamentos pela qual fosse possível identificar cada item do Plano de Trabalho não foi apresentada; e os cheques ou comprovantes de transferência aos fornecedores contratados não foram apresentados. 
2.3.	Em face da revelia da ASMUPESQ e da rejeição das alegações de defesa da Sra. Maria Teresa Junqueira Meinberg, esta Corte de Contas deliberou, por meio do Acórdão 8217/2020-TCU-Segunda Câmara, julgar irregulares as contas da ASMUPESQ e da Sra. Maria Teresa Junqueira Meinberg, condenando-as em débito e apenando-as com a multa do art. 57 da Lei 8.443/1992.
2.4.	Irresignada, a Sra. Maria Teresa Junqueira Meinberg interpôs recurso de reconsideração contra o Acórdão 8217/2020-TCU-Segunda Câmara, espécie de recurso objeto do presente exame. 
EXAME DE ADMISSIBILIDADE
3.	Reitera-se o exame preliminar de admissibilidade (peça 104) , acolhido por despacho do Relator, Ministro Aroldo Cedraz, que conheceu do recurso interposto pela Sra. Maria Teresa Junqueira Meinberg, com a atribuição de efeito suspensivo aos itens 9.1, 9.2 e 9.5 do Acórdão 8217/2020-TCU-Segunda Câmara, em relação à recorrente e aos responsáveis condenados em solidariedade (peça 106) .
EXAME TÉCNICO
4.	Delimitação
4.1.	Constitui objeto do presente recurso definir as seguintes questões:
	a) preliminares:
	a.1) prescrição do dano ao erário;
	a.2) condenação genérica;
	b) mérito: 
	b.1) irregularidade meramente formal;
	b.2) ocorrência de boa-fé;
	b.3) ausência de má-fé. 
4.2.		Registra-se que o presente exame atentará para a questão da responsabilidade subjetiva com base na Lei 13.655/2018 (Lei de Introdução às Normas do Direito Brasileiro - LINDB) , mormente no que concerne aos seus arts. 22 e 28.
Preliminares
5.	Prescrição do dano ao erário
5.1.	Ainda que a recorrente não tenha pugnado acerca da temática "prescrição do ressarcimento ao erário", tem-se que essa deve ser examinada nestes autos por se tratar de questão de ordem pública.
5.2.	A prescrição do dano ao erário assume particular relevância, dado o recente julgamento, pelo STF, do RE 636.886 (tema 899 da repercussão geral) . No exame da prescrição, a Serur tem adotado os entendimentos detalhados na peça 123, que contém estudo e pronunciamentos anteriores da secretaria sobre o tema. Nessas manifestações estão desenvolvidas as seguintes premissas, que serão utilizadas no presente exame:
	a) ao julgar o RE 636.886, o STF conferiu nova interpretação ao art. 37, § 5º, da Constituição Federal, fixando a tese de que "é prescritível a pretensão de ressarcimento ao erário fundada em decisão de Tribunal de Contas";
	b) as pretensões punitiva e de ressarcimento devem observar o mesmo regime na atividade de controle externo, dado o objetivo comum da prescrição, de fixar prazo para o Tribunal de Contas agir, para caracterizar o ilícito, identificar seu autor, dimensionar as consequências da conduta e impor as consequências legais, independentemente de tais consequências terem natureza punitiva ou ressarcitória; e
	c) até que sobrevenha norma específica, entende-se que a prescrição das pretensões punitiva e de ressarcimento, no processo de controle externo, deve observar o regime da Lei 9.873/1999, na linha dos recentes pronunciamentos do STF a respeito. Assim, sem prejuízo de se realizar o exame da prescrição também segundo o prazo decenal previsto no Código Civil, o critério adotado, na formulação da proposta de encaminhamento, será o da Lei 9.873/1999. Cabe salientar, nesse ponto, que a multa foi considerada prescrita pelo decisum condenatório. 
5.3.	Com essas explicações, passa-se à análise da prescrição no caso em exame, considerando-se as premissas indicadas anteriormente.
5.4.	Quanto à análise da prescrição segundo os critérios do Acórdão 1441/2016-TCU-Plenário, a prescrição da pretensão punitiva e do débito subordinam-se ao prazo geral de dez anos (art. 205 da Lei 10.406/2002 - Código Civil) , contado a partir da data da ocorrência do fato e interrompido pelo ato que ordenar a citação, a audiência ou a oitiva da parte. A presente TCE refere-se à irregularidade de não comprovação da boa e regular aplicação dos recursos públicos repassados, consubstanciada pela constatação de irregularidades na execução financeira do Convênio CV-1298/2008 -700503/2008 Siafi/Siconv. Como o prazo para prestação de contas expirou em 31/8/2010 (peça 1, p. 58, 72, 82 e 90) , o prazo de contagem da prescrição inicia-se em 1º/9/2010, dia seguinte ao término do prazo final para entrega.
5.5.		O ato ordenatório da citação que interrompe a fruição do prazo data de 18/4/2016 (peça 7) . Logo, verifica-se a não incidência do prazo decenal de prescrição previsto no art. 205 do Código Civil entre a data da ocorrência do fato e interrompido pelo ato que ordenou a citação. 
5.6.	No que concerne à análise da prescrição pelo regime da Lei 9.873/1999, é preciso considerar os seguintes parâmetros:
	a) Termo inicial: 
	a.1) a Lei 9.873/1999, art. 1º, parte final, traz previsão expressa a respeito do início do prazo em se tratando de infrações imediatas e aquelas de caráter permanente ou continuado. As primeiras ocorrem contadas da data da prática do ato, e aquelas do dia em que tiver cessado a permanência ou a continuidade;
	a.2) considerando que, no presente caso, a irregularidade refere-se à não comprovação da boa e regular aplicação dos recursos públicos repassados, consubstanciada pela constatação de irregularidades na execução financeira do Convênio CV-1298/2008 -700503/2008 Siafi/Siconv; tem-se que o termo inicial da prescrição é a data da prestação de contas, qual seja, 30/8/2010 (peças 1, p. 94; e 60, p. 6) .
	b) Prazo:
	b.1) a Lei 9.873/1999 apresenta um prazo geral, de cinco anos (art. 1º) , e um prazo especial, previsto no art. 1º, § 2º, a saber: "quando o fato objeto da ação punitiva da Administração também constituir crime, a prescrição reger-se-á pelo prazo previsto na lei penal";
		c) interrupções por atos inequívocos de apuração dos fatos, sendo que 	no regime da Lei 9.873/1999, a prescrição se interrompe "por qualquer ato inequívoco, que importe apuração do fato" (art. 2º, II) . Tal diploma legal prevê como causas interruptivas: I - pela notificação ou citação do indiciado ou acusado, inclusive por meio de edital; II - por qualquer ato inequívoco, que importe apuração do fato; III - pela decisão condenatória recorrível; IV - por qualquer ato inequívoco que importe em manifestação expressa de tentativa de solução conciliatória no âmbito interno da administração pública federal. O exemplo típico, no caso em exame, são: (i) fase interna da TCE - no âmbito do MTur; (ii) atuação da CGU; e (iii) fase externa da TCE - no âmbito desta Corte de Contas. Com esse fundamento, a prescrição foi interrompida:
		c.1) 	em 27/5/2011, data da Nota Técnica 127/2011-DCPAT/SNPDTur - Mtur, pela aprovação técnica (peças 1, p. 100-112; 66, p. 16-22, 121-127; e 70, p. 80-86) ;
	c.2) em 30/8/2011, data da 	Nota Técnica de Análise Nº 35/2011, de 30/8/2011, pelo diligenciamento, ante a existência de ressalvas financeiras (peças 1, p. 116-124; e 66, p. 25-29) ;
	c.3) em 12/9/2012, data da 	Nota Técnica de Reanálise Financeira 335/2012 pela ocorrência de ressalvas financeiras (peças 1, p. 274-284; e 66, p. 111-116) ;
	c.4) em 27/3/2013, data da Nota Técnica de Reanálise Financeira 0122/2013, pela reprovação da prestação de contas (peças 1, p. 292-302; e 70, p. 74-79) ;
	c.5) em 7/8/2013, data do despacho de instauração de TCE (peças 1, p. 4; e 70, p. 108) ;
	c.6) em 1º/8/2014, data do relatório de TCE (peças 1, p. 343-351; e 70, p. 115-119) ;
	c.7) em 30/10/2014, data do relatório complementar de TCE (peça 1, p. 381-384) ;
	c.8) em 15/1/2015, data do parecer do dirigente de controle interno (peça 1, p. 400) ;
	c.9) em 12/3/2015, data do pronunciamento ministerial (peça 1, p. 405) ;
	c.10) em 12/4/2016, data da instrução preliminar de citação (peças 4-6) ;
	c.11) em 1º/6/2017, data da primeira instrução de mérito (peças 48-50) ;
	c.12) em 29/6/2017, data do despacho do Ministro-Relator, acolhendo proposta do MPTCU para realização de diligência (peça 52) ; e
	c.13) em 8/7/2019, data da segunda instrução de mérito (peças 85-87) ;
	d) Interrupções pela citação do responsável, sendo que 	 a prescrição também é interrompida "pela notificação ou citação do indiciado ou acusado, inclusive por meio de edital", nos termos do art. 2º, I, da Lei 9.873/1999. E, no regime dessa lei, a interrupção se dá pela citação propriamente dita, e não pelo despacho que a ordena. Com esse fundamento, houve a interrupção: 
	d.1) datas de ciência das responsáveis:
	d.1.1) em 1º/6/2016: com a citação da Sra. Maria Teresa Junqueira Meinberg (peças 14 e 17) ;
	d.1.2) em 9/9/2016: com a citação da Associação das Mulheres do Pesqueiro (peças 45-46) ;
		d.2) cabe destacar, por oportuno, que, em se tratando de devedores solidários, a interrupçãoda prescrição feita a um prejudica aos demais. Incide, nesse caso, regra própria da teoria geral dasobrigações, segundo a qual "a interrupção efetuada contra o devedor solidário envolve os demais" (art. 204, § 1º, do Código Civil) . São consequências próprias da solidariedade (a exemplo da regrade que o credor pode demandar qualquer dos devedores, art. 275 do Código Civil) , que nãoprecisam ser repetidas em cada diploma legal específico;
		e) interrupção pela decisão condenatória recorrível (art. 2º, inciso III, da Lei 9.873/1999) , sendo que para esse fundamento, houve a interrupção em 4/8/2020, data da sessão em que foi proferido o acórdão condenatório (peça 89) . Essa interrupção é relevante, por estabelecer prazo para julgamento do recurso;
	f) da prescrição intercorrente:
	f.1) nos termos do art. 1º, § 1º, da Lei 9.873/1999, opera-se a prescrição intercorrente se o processo ficar paralisado por mais de três anos, aguardando "julgamento ou despacho";
	f.2) note-se que há uma correlação entre essa hipótese e as causas de interrupção da prescrição do art. 2º. Com efeito, uma vez interrompida a prescrição por alguma das hipóteses do art. 2º, o processo não pode ficar inativo, sem qualquer inovação processual relevante, por mais de três anos;
	f.3) trata-se de prazo específico, não se aplicando nem o prazo geral de cinco anos nem o prazo especial, da lei penal (§ 2º) . A finalidade da prescrição intercorrente, com seu prazo próprio, é a de assegurar a eficiência e celeridade nas apurações administrativas. Seria contrário a essa finalidade a paralisação injustificada do processo por período maior que o triênio estabelecido para a hipótese;
	f.4) a extrapolação do prazo de três anos, sem inovação relevante no processo, pode configurar negligência. Por isso, além de se operar a prescrição, deve-se promover a "apuração da responsabilidade funcional decorrente da paralisação, se for o caso";
	f.5) em muitas situações, o exame da prescrição intercorrente pode ficar prejudicado nos processos já em tramitação no TCU. Como a ação de ressarcimento era considerada imprescritível, as peças que compõem a tomada de contas especial, elencadas no art. 10 da Instrução Normativa-TCU 71/2012, não contemplam informações pormenorizadas quanto ao andamento do processo na fase interna, o que pode prejudicar a análise de eventual paralisação por mais de três anos;
	f.6) assim, caso o tribunal venha a adotar a sistemática da Lei 9.873/1999 para aferir a prescrição, convém avaliar, oportunamente, a possibilidade de ajustes na IN-TCU 71/2012, para que as tomadas de contas especiais encaminhadas ao tribunal contemplem informações sobre as interrupções ocorridas na fase interna do procedimento; e
	f.7) especificamente quanto a esta TCE, as próprias causas de interrupção elencadas acima permitem evidenciar que o processo teve andamento regular, não se operando a prescrição intercorrente. 
5.7.	Diante da análise da questão prescricional procedida no item 5.6 deste exame, conclui-se que, não obstante a existência de outras causas interruptivas, os eventos indicados acima são suficientes para evidenciar que não ocorreu a prescrição - nem mesmo a prescrição intercorrente, prevista no art. 1º, § 1º, da Lei 9.873/1999.
5.8.	Por fim, são oportunas algumas considerações sobre a possibilidade de aplicar, neste processo, novo critério para exame da prescrição, diverso do considerado no julgamento originário (que seguiu o Acórdão 1441/2016-TCU-Plenário) .
5.9.		Partindo-se da premissa de que a pretensão reparatória segue as mesmas balizas (Lei 9.873/1999) , enquanto não houver norma específica a respeito, a demonstração de que não se operou a prescrição punitiva impõe, como consequência, a conclusão de que também é viável a condenação ao ressarcimento do prejuízo apurado nos autos. Com efeito, quanto ao débito e à aplicação de multa, o novo parâmetro para exame da prescrição não altera o resultado do julgamento.
6.	Condenação genérica
6.1.	A Sra. Maria Teresa Junqueira Meinberg apresenta a tese de que sua condenação em débito teria sido realizada de forma generalizada e solidária, sem quantificar especificamente a encargo pecuniário de cada responsável, tendo aduzido as seguintes alegações (peça 103, p. 4) :
	a) o ressarcimento de R$ 140.832,00 para cada um dos responsáveis representaria enriquecimento ilícito da Administração Pública (peça 103, p. 4) ;
	b) a condenação teria sido genérica, sem especificação precisa da punição, cerceando a defesa da recorrente (peça 103, p. 4) ; e
	c) requer identificação pormenorizada do montante de cada um dos envolvidos nesta TCE (peça 103, p. 4) .
	Análise:
6.2.	De pronto, refuta-se a tese da recorrente. Com efeito, sua conduta encontra-se devidamente individualizada no âmbito de sua citação (peça 14) . Ora, o fato de sua conduta ser idêntica à da ASMUPESQ (peças 4, p. 6; e 85, p. 8-9) , diante da circunstância do caso concreto, não significa que essas não estejam individualizadas. 
6.3.	Nesse contexto, insta consignar que a condenação em débito não tem caráter punitivo, mas sim natureza jurídica de reparação civil pelo prejuízo causado ao erário. Portanto, não cabe invocar o princípio da individualização da pena. A responsabilização solidária decorre do estabelecido no § 2º do art. 16 da Lei 8.443/1992. De acordo com o disposto no Código Civil, Lei 10.406/2002, os devedores solidários são obrigados, cada um deles, ao total da dívida (Acórdão 918/2007-TCU-Plenário, rel. Ministro VALMIR CAMPELO) .
6.4.	Por fim, cumpre ressaltar que o princípio da individualização da pena aplica-se à multa, ocasião que se faz mister (pressuposto básico) a individualização da conduta de todos que contribuíram para a ocorrência da irregularidade (Acórdão 333/2013-TCU-Plenário, rel. Ministra ANA ARRAES) . 
Mérito
7.	Irregularidade meramente formal
7.1.	A apelante aduz a tese de que suas contas teriam sido eivadas de irregularidades meramente formais, tendo ela apresentado a seguinte argumentação (peça 103, p. 4-8) :
	a) as falhas constatadas pelo MTur não comprometeriam a efetiva aplicação dos recursos públicos, tampouco teriam causado dano ao erário (peça 103, p. 4 e 7-8) ;
	b) todos os cheques emitidos teriam sido encaminhados ao MTur a título de prestação de contas (peça 103, p. 5) ;
	c) as falhas formais constatadas pelo MTur teriam sido ocasionadas pela não habilidade dos administrados em cumprir as regras do Direito Administrativo, sendo essas sanáveis (peça 103, p. 5) ;
	d) formalismos rigorosos não seriam aceitáveis, devendo-se observar as circunstâncias do caso concreto e se o ato atendeu ao interesse público (peça 103, p. 5-6) ;
	e) nenhuma documentação apresentada teria sido examinada quando do decisum condenatório (peça 103, p. 6-7) ;
	f) não teria sido levado em conta a execução física do objeto do convênio (peça 103, p. 7) ; e
	g) os documentos apresentados a título de prestação de contas teriam aptidão para demonstrar a adequada utilização das verbas conveniais (peça 103, p. 7) .
 	Análise:	
7.2.	Inicialmente, cabe ressaltar que a jurisprudência desta Corte é no sentido de que a mera execução física do objeto ou de parte dele, por si só, não comprova que os recursos foram aplicados corretamente, cabendo ao responsável demonstrar o nexo causal entre os recursos que lhe foram repassados e os documentos de despesas referentes à execução, tais como notas de empenho, recibos, notas fiscais, extratos bancários, de forma que seja possível confirmar que determinado objeto conveniado tenha sido executado com os recursos transferidos. 
7.3.		Esse entendimento fundamenta-se no dever de prestar contas, previsto no parágrafo único do art. 70 da Constituição Federal, bem como em outros normativos infraconstitucionais, como o Decreto-Lei 200/1967. Nesse sentido é o teor dos Acórdão 2024/2016-TCU-Segunda Câmara, rel. Ministra ANA ARRAES; 1449/2016-TCU-2ª Câmara, rel. Ministra ANA ARRAES; 11236/2015-TCU-2ª Câmara, rel. Ministra ANA ARRAES; 11222/2015-TCU-2ª Câmara, rel. Ministro AUGUSTO NARDES; 7612/2015-TCU-1ª Câmara, rel. Ministro WALTON ALENCAR RODRIGUES; 3356/2019-TCU-1ª Câmara, rel. Ministro WALTON ALENCAR RODRIGUES e 3547/2019-TCU-1ª Câmara, rel. Ministro BENJAMIM ZYMLER.
7.4.	Assim, a demonstração do nexo causal entre os recursos repassados e os documentos de despesas referentes à execução, tais como notas de empenho, recibos, notas fiscais, extratos bancários, não se trata de mera formalidade, mas de elementos essenciais para a própria accountability pública, exigida do gestor no art. 70, parágrafo único, da Constituição Federal.
7.5.	A despeito da desorganização da documentação às peças 58-70, foi possível examiná-la, haja vista a existência de extratos bancários, cópia de cheques, notas fiscais e recibos hábeis a indicar a  possibilidade de existência de despesas ocorridas ao longo do Convênio 1298/2008 (Siconv 700503/2008) que estejam de acordo com o planejado no Siconv - listagem de bens e serviços (peças 61, p. 24-25; e 62, p. 21-25) . Para tanto, tomou-se por base as relações de pagamentos constantes às peças 67, p. 25; 68, p. 40; e 69, p. 40 e 120.
7.6.	Partindo-se da premissa que houve plena execução física, compulsando os autos às peças 58-70, constatou-se a existência de despesas no montante de R$ 60.906,46, passíveis de reconhecimento para fins de prestação de contas no âmbito da execução financeira. Tais despesas referem-se basicamente aos seguintes serviços/produtos: (i) coordenação de projeto; (ii) serviços de produção, organização de eventos, divulgação de conteúdo; (iii) desenvolvimento de software; (iv) produção de material de divulgação do projeto; (v) hospedagem; (vi) material de expediente; (vii) serviços de internet; (viii) alimentação; (vii) utensílios diversos; (viii) transporte; e (ix) produção de material impresso - folder. O exame das peças 58-70 encontra-se detalhado em planilha acostada à peça 124 dos presentes autos.
7.7.		No que concerne à questão da responsabilidade subjetiva com base na Lei 13.655/2018 (Lei de Introdução às Normas do Direito Brasileiro - LINDB) , cabe assinalar que as alterações promovidas pela norma legal, em especial a inclusão do art. 28, não provocam modificação nos requisitos necessários à responsabilidade financeira pelo débito - o dever de indenizar os prejuízos ao erário permanece sujeito à comprovação de dolo ou culpa (Acórdão 2391/2018-TCU-Plenário, rel. Ministro BENJAMIN ZYMLER, e 5547/2019-TCU-1ª Câmara, rel. Ministro BENJAMIN ZYMLER) .
7.8.	Importa mencionar, ainda, que, na aplicação de sanções, o TCU deve considerar a natureza e a gravidade da infração, os danos que delas provieram para a Administração Pública, as circunstâncias agravantes ou atenuantes e os antecedentes do agente, nos termos do art. 22, § 2º (Acórdão 2463/2019-TCU-Primeira Câmara, rel. Ministro BRUNO DANTAS) . Para fins de aplicação de sanções pelo TCU, deve-se verificar a ocorrência de culpa grave ou dolo do administrador público (Acórdão 11762/2018-TCU-Segunda Câmara, rel. Ministro-Substituto MARCOS BEMQUERER) . 
7.9.	Para fins do exercício do poder sancionatório do TCU, erro grosseiro é o que decorreu de grave inobservância do dever de cuidado, isto é, que foi praticado com culpa grave (Acórdão 1689/2019-TCU-Plenário, rel. Ministro AUGUSTO NARDES, 2924/2018-TCU-Plenário, rel. Ministro JOSÉ MÚCIO MONTEIRO, e 2391/2018-TCU-Plenário, rel. Ministro BENJAMIN ZYMLER) . 
7.10.	In casu, conclui-se que a irregularidade cometida (não comprovação da correta e regular aplicação dos recursos) foi praticada pela Sra. Maria Teresa Junqueira Meinberg, no mínimo, com culpa grave (por negligência e/ou imprudência) , tendo ela assumido todos os riscos envolvidos na prática do ato administrativo, pois era de se esperar dela o pleno cumprimento da cláusula décima terceira, parágrafo segundo, alíneas "e", do Convênio CV-1298/2008 - Siconv 700503/2008 (peça 1, p. 72-74) .
7.11.	À luz do Acórdão 2681/2019-TCU-Primeira Câmara, rel. Ministro BENJAMIN ZYMLER) , tem-se que, para fins de responsabilização perante o TCU, pode ser tipificado como erro grosseiro o descumprimento de regra expressa em instrumento de convênio. Tal conduta revela nível de atenção aquém ao de uma pessoa com diligência abaixo do patamar médio, o que configura culpa grave, passível de multa. 
7.12.	Salienta-se, por oportuno, não haver nos presentes autos elementos hábeis a comprovar a ocorrência de circunstâncias práticas, ainda que de ordem estrutural, a limitar ou condicionar a ação da responsável ora recorrente na comprovação da execução financeira do ajuste.
7.13.	Em face do exposto, ainda que rejeitada a tese da recorrente, propõe-se, em atenção ao princípio do formalismo moderado, que o montante de R$ 60.906,46 seja abatido do débito de R$ 140.832,00, restando a seguinte composição de débito remanescente:
Tabela 1 - Composição de débito remanescente
	Débito (R$) 
	Data
	Débito/Crédito

	79.925,54*
	2/2/2009
	Débito

	5.111,02
	12/10/2012
	Crédito

* resultante da diferença entre o débito de R$ 140.832,00 e o valor reconhecido de despesas (R$ 60.906,46) 
7.14.		Demais disso, propõe-se, haja vista a diminuição do valor do débito, em homenagem aos princípios da razoabilidade e da proporcionalidade, a redução do valor da multa aplicada por meio do item 9.2 do Acórdão 8217/2020-TCU-Segunda Câmara, com fulcro no art. 57 da Lei 8.443/1992.
8.	Ocorrência de boa-fé
8.1.	A recorrente traz a tese de que teria agido de boa-fé (peça 103, p. 5-6) . 
	Análise:	
8.2.		No que concerne à questão da boa-fé, a jurisprudência deste Tribunal sedimentou entendimento de que quando se trata de processos atinentes ao exercício do controle financeiro da Administração Pública, tais como o que ora se examina, a boa-fé não pode ser presumida, devendo ser demonstrada e comprovada a partir dos elementos que integram os autos. Tal interpretação decorre da compreensão de que, relativamente à fiscalização dos gastos públicos, privilegia-se a inversão do ônus da prova, pois cabe ao gestor comprovar a boa aplicação dos dinheiros e valores públicos sob sua responsabilidade.
8.3. 	Diante desse contexto, e após exame de toda a documentação carreada aos autos, não há como se vislumbrar a boa-fé na conduta da recorrente;  já que não foram constatados atos ou fatos atenuantes os quais pudessem apontar para atitude zelosa e diligente dessa no tocante à sua atuação como convenente ao longo do ajuste (não seguiu normas pertinentes nas fases de execução e prestação de contas do convênio no tocante à execução financeira) .
8.4.	No âmbito do TCU, é considerado de boa-fé o responsável que, embora tenha concorrido para o dano ao erário ou outra irregularidade, seguiu as normas pertinentes, os preceitos e os princípios do direito. A análise da conduta, portanto, é feita sob o ponto de vista objetivo, sem que seja necessária a comprovação de má-fé (dolo) , mas apenas da ausência de boa-fé objetiva, para a responsabilização do agente (Acórdão 7936/2018-TCU-Segunda Câmara, rel. Ministro-Substituto AUGUSTO SHERMAN) . Nesse sentido, tem-se os Acórdão 13732/2019-TCU-Primeira Câmara, rel. Ministro WALTON ALENCAR RODRIGUES; 8987/2018-TCU-1ª Câmara, rel. Ministro WALTON ALENCAR RODRIGUES; e 1921/2011-2ª Câmara, rel. Ministro RAIMUNDO CARREIRO.
8.5.	Diante disso, refuta-se a tese da recorrente. 
9.	Ausência de má-fé 
9.1.	A Sra. Maria Teresa Junqueira Meinberg argui a tese de que não teria agido de maneira dolosa (peça 103, p. 4, 6-7) . 
	Análise:	
9.2.	Uma vez caracterizada a reprovabilidade da conduta, a avaliação de existência de má-fé não é requisito essencial à culpabilidade do recorrente. De outro modo, tal elemento anímico, subjetivo da conduta, deve ser considerado apenas como agravante, no sentido de majorar a dosimetria da pena.
9.3.	Nesse sentido, considerando ainda que a má-fé não pode ser presumida, devendo, portanto, ser demonstrada, reforça-se que sua existência sequer foi cogitada nos presentes autos.
9.4.	Assim, conclui-se que a alegação de ausência de má-fé da responsável não é capaz de afastar a cominação da multa, vez que não é pressuposto de sua aplicação. Ademais, tendo em vista que a manifestação de má-fé não foi expressamente considerada na dosimetria da pena, reputa-se irrelevante o argumento da recorrente.
CONCLUSÃO
10.		Das análises anteriores, conclui-se pelo provimento parcial do recurso interposto pela Sra. Maria Teresa Junqueira Meinberg, considerando-se que:
	a) não ocorreu prescrição do dano ao erário com base no regime da Lei 9.873/1999, de modo que, partindo-se da premissa de que a pretensão reparatória segue as mesmas balizas, enquanto não houver norma específica a respeito, a demonstração de que não se operou a prescrição punitiva impõe, como consequência, a conclusão de que também é viável a aplicação de multa à Sra. Maria Teresa Junqueira Meinberg, considerando-se que a decisão pela condenação em débito e aplicação de multa foi mantida;
	b) a condenação em débito não tem caráter punitivo, mas sim natureza jurídica de reparação civil pelo prejuízo causado ao erário. Portanto, não cabe invocar o princípio da individualização da pena. A responsabilização solidária decorre do estabelecido no § 2º do art. 16 da Lei 8.443/1992. De acordo com o disposto no Código Civil, Lei 10.406/2002, os devedores solidários são obrigados, cada um deles, ao total da dívida;
	c) o princípio da individualização da pena aplica-se à multa, ocasião que se faz mister (pressuposto básico) a individualização da conduta de todos que contribuíram para a ocorrência da irregularidade, como verificado no caso concreto;
	d) a mera execução física do objeto ou de parte dele, por si só, não comprova que os recursos foram aplicados corretamente, cabendo ao responsável demonstrar o nexo causal entre os recursos que lhe foram repassados e os documentos de despesas referentes à execução, tais como notas de empenho, recibos, notas fiscais, extratos bancários, de forma que seja possível confirmar que determinado objeto conveniado tenha sido executado com os recursos transferidos;
	e) a demonstração do nexo causal entre os recursos repassados e os documentos de despesas referentes à execução, tais como notas de empenho, recibos, notas fiscais, extratos bancários, não se trata de mera formalidade, mas de elementos essenciais para a própria accountability pública, exigida do gestor no art. 70, parágrafo único, da Constituição Federal;
	f) partindo-se da premissa que houve plena execução física, a despeito da desorganização da documentação trazida às peças 58-70, logrou-se constatar a existência de despesas no montante de R$ 60.906,46, passíveis de reconhecimento para fins de prestação de contas no âmbito da execução financeira;
	g) a boa-fé não deve ser presumida mas sim demonstrada e comprovada, fato que não ocorreu nos presentes autos, já que não foram constatados atos ou fatos atenuantes os quais pudessem apontar para atitude zelosa e diligente dessa no tocante à sua atuação como convenente ao longo do ajuste (não seguiu normas pertinentes nas fases de execução e prestação de contas do convênio no tocante à execução financeira) ; e 
	h) no âmbito do controle externo, a existência de má-fé não é requisito essencial à culpabilidade da responsável, bastando haver caracterizada a reprovabilidade da conduta.
10.1	Com base na conclusão da alínea "f" do item precedente, propõe-se o provimento parcial do recurso, para excluir o débito de que trata o item 9.1 do acórdão recorrido, atribuindo-lhe a composição de dívida remanescente da tabela 1 supra; devendo-se, no entanto, manter o fundamento legal para o julgamento das contas.
10.2.	Isto posto, haja vista a redução do valor do débito, propõe-se, ainda, em homenagem aos princípios da razoabilidade e da proporcionalidade, a redução do valor da multa aplicada por meio do item 9.2 do Acórdão 8217/2020-TCU-Segunda Câmara, com fulcro no art. 57 da Lei 8.443/1992.
10.3.	Por derradeiro, propõe-se estender, com fulcro no art. 281 do Regimento Interno do TCU, os efeitos do provimento parcial do recurso interposto pela Sra. Maria Teresa Junqueira Meinberg à Associação das Mulheres do Pesqueiro - ASMUPESQ, haja vista que a conclusão está baseada em circunstâncias objetivas.
PROPOSTA DE ENCAMINHAMENTO
11.	Ante todo o exposto, submete-se à consideração superior a presente análise do recurso de reconsideração interposto pela Sra. Maria Teresa Junqueira Meinberg, contra o Acórdão 8217/2020-TCU-Segunda Câmara, propondo-se, com fundamento no art. 32, inciso I, e 33, da Lei 8.443/1992:
	a) conhecer do recurso e, no mérito, dar-lhe provimento parcial, para:
	a.1) excluir o débito de que trata o item 9.1 do acórdão recorrido, haja vista as despesas comprovadas na fase recursal, indicadas na fundamentação, atribuindo-lhe a seguinte composição de dívida remanescente:
	Débito (R$) 
	Data
	Débito/Crédito

	79.925,54
	2/2/2009
	Débito

	5.111,02
	12/10/2012
	Crédito

	a.2) reduzir o valor da multa aplicada mediante item 9.2 do acórdão recorrido;	 e
	b) estender, com fulcro no art. 281 do Regimento Interno do TCU, os efeitos do provimento parcial do recurso interposto pela Sra. Maria Teresa Junqueira Meinberg à Associação das Mulheres do Pesqueiro - ASMUPESQ (CNPJ 05.232.844/0001-81) , haja vista que a conclusão está baseada em circunstâncias objetivas.
	c) dar ciência da deliberação que vier a ser adotada à recorrente, ao Ministério do Turismo, à Controladoria-Geral da União, à Procuradoria da República no Estado do Pará, e aos demais interessados.
É o Relatório.

Walmir Hugo Pontes dos Santos Neto (23.444/OAB-PA), representando Maria Teresa Junqueira Meinberg.

Procurador Sergio Ricardo Costa Caribé.

RECURSO DE RECONSIDERAÇÃO EM TOMADA DE CONTAS ESPECIAL. CONHECIMENTO. RAZÕES RECURSAIS PARCIALMENTE ACOLHIDAS. PROVIMENTO PARCIAL. REFORMADO ITENS DE DÉBITO E DE MULTA DO JULGADO RECORRIDO E MANTIDOS OS DEMAIS TERMOS DO ACÓRDÃO. CIÊNCIA.

TOMADA DE CONTAS ESPECIAL (TCE)

Unidade de Auditoria Especializada em Recursos; Unidade de Auditoria Especializada em Tomada de Contas Especial (AudTCE).

Conforme consignado no Relatório precedente, este Recurso de Reconsideração foi interposto pela Sra. Maria Teresa Junqueira Meinberg, na condição de Diretora da Associação das Mulheres do Pesqueiro (Asmupesq) contra o Acórdão 8217/2020-TCU-Segunda Câmara (Rel. Ministro Raimundo Carreiro) , que julgou a Tomada de Contas Especial (TCE) instaurada pelo Ministério do Turismo (MTur) , condenando a recorrente e a Asmupesq em débito solidário e multa, em razão da não comprovação da boa e regular aplicação dos recursos públicos repassados por meio do Convênio 1298/2008, que teve por objeto o "Apoio a iniciativas de turismo de base comunitária na Ilha do Marajó - Pará".
2.	De início, cabe conhecer do recurso por estarem preenchidos os requisitos de admissibilidade previstos nos artigos 32, I, e 33 da Lei Orgânica do Tribunal de Contas da União.
3.	A título de contextualização, vale recordar que os documentos constantes da prestação de contas do convênio em questão foram insuficientes para demonstrar a existência de nexo de causalidade entre a execução do objeto do convênio e os recursos financeiros federais repassados à entidade convenente, uma vez que: a) os contratos apresentados não estavam assinados ou não possuíam data de validade, além de não se tratar de cópia dos possíveis originais; b) as notas fiscais apresentadas não possuíam atesto claro do recebimento dos serviços pelo convenente; c) a relação de pagamentos por meio da qual seria possível identificar cada item do Plano de Trabalho não foi apresentada; e d) os cheques ou comprovantes de transferência aos fornecedores contratados não foram apresentados.
4.	Em sua peça recursal, a Sra. Maria Teresa Junqueira Meinberg alegou, em síntese, que: a) sua condenação em débito teria sido realizada de forma generalizada e solidária, sem quantificar especificamente o encargo pecuniário de cada responsável; b) as irregularidades apontadas seriam meramente formais, sem dano ao erário, uma vez que o objeto foi realizado e todos os cheques teriam sido encaminhados ao MTur em sua prestação de contas, cuja documentação teria aptidão para demonstrar a adequada utilização dos recursos repassados; e c) agiu de boa-fé e não com dolo ou má-fé.
5.	Do exame realizado, afastando a alegação de dano meramente formal, a Unidade de Auditoria Especializada em Recursos concluiu que:
10.		Das análises anteriores, conclui-se pelo provimento parcial do recurso interposto pela Sra. Maria Teresa Junqueira Meinberg, considerando-se que:
	a) não ocorreu prescrição do dano ao erário com base no regime da Lei 9.873/1999, de modo que, partindo-se da premissa de que a pretensão reparatória segue as mesmas balizas, enquanto não houver norma específica a respeito, a demonstração de que não se operou a prescrição punitiva impõe, como consequência, a conclusão de que também é viável a aplicação de multa à Sra. Maria Teresa Junqueira Meinberg, considerando-se que a decisão pela condenação em débito e aplicação de multa foi mantida;
	b) a condenação em débito não tem caráter punitivo, mas sim natureza jurídica de reparação civil pelo prejuízo causado ao erário. Portanto, não cabe invocar o princípio da individualização da pena. A responsabilização solidária decorre do estabelecido no § 2º do art. 16 da Lei 8.443/1992. De acordo com o disposto no Código Civil, Lei 10.406/2002, os devedores solidários são obrigados, cada um deles, ao total da dívida;
	c) o princípio da individualização da pena aplica-se à multa, ocasião que se faz mister (pressuposto básico) a individualização da conduta de todos que contribuíram para a ocorrência da irregularidade, como verificado no caso concreto;
	d) a mera execução física do objeto ou de parte dele, por si só, não comprova que os recursos foram aplicados corretamente, cabendo ao responsável demonstrar o nexo causal entre os recursos que lhe foram repassados e os documentos de despesas referentes à execução, tais como notas de empenho, recibos, notas fiscais, extratos bancários, de forma que seja possível confirmar que determinado objeto conveniado tenha sido executado com os recursos transferidos;
	e) a demonstração do nexo causal entre os recursos repassados e os documentos de despesas referentes à execução, tais como notas de empenho, recibos, notas fiscais, extratos bancários, não se trata de mera formalidade, mas de elementos essenciais para a própria accountability pública, exigida do gestor no art. 70, parágrafo único, da Constituição Federal;
	f) partindo-se da premissa que houve plena execução física, a despeito da desorganização da documentação trazida às peças 58-70, logrou-se constatar a existência de despesas no montante de R$ 60.906,46, passíveis de reconhecimento para fins de prestação de contas no âmbito da execução financeira;
	g) a boa-fé não deve ser presumida mas sim demonstrada e comprovada, fato que não ocorreu nos presentes autos, já que não foram constatados atos ou fatos atenuantes os quais pudessem apontar para atitude zelosa e diligente dessa no tocante à sua atuação como convenente ao longo do ajuste (não seguiu normas pertinentes nas fases de execução e prestação de contas do convênio no tocante à execução financeira) ; e 
	h) no âmbito do controle externo, a existência de má-fé não é requisito essencial à culpabilidade da responsável, bastando haver caracterizada a reprovabilidade da conduta.
10.1	Com base na conclusão da alínea "f" do item precedente, propõe-se o provimento parcial do recurso, para excluir o débito de que trata o item 9.1 do acórdão recorrido, atribuindo-lhe a composição de dívida remanescente da tabela 1 supra; devendo-se, no entanto, manter o fundamento legal para o julgamento das contas.
10.2.	Isto posto, haja vista a redução do valor do débito, propõe-se, ainda, em homenagem aos princípios da razoabilidade e da proporcionalidade, a redução do valor da multa aplicada por meio do item 9.2 do Acórdão 8217/2020-TCU-Segunda Câmara, com fulcro no art. 57 da Lei 8.443/1992.
10.3.	Por derradeiro, propõe-se estender, com fulcro no art. 281 do Regimento Interno do TCU, os efeitos do provimento parcial do recurso interposto pela Sra. Maria Teresa Junqueira Meinberg à Associação das Mulheres do Pesqueiro - ASMUPESQ, haja vista que a conclusão está baseada em circunstâncias objetivas.
 6.	O Ministério Público junto ao Tribunal, aderiu ao exame e à proposta de encaminhamento da unidade técnica, acrescentando apenas observação quanto à extensão dos efeitos do recurso interposto pela Sra. Maria Teresa Junqueira Meinberg à Associação das Mulheres do Pesqueiro - Asmupesq, de modo a alcançar, inclusive, o valor da multa aplicada pelo julgado recorrido.
7.	Compulsando os autos, constato a suficiência e adequação do exame realizado pela Unidade de Auditoria Especializada em Recursos, de modo que incluo seus fundamentos às minhas razões de decidir, com o acréscimo oferecido pelo Parquet, sem prejuízo dos destaques que farei adiante.
8. 	Preliminarmente, verifico que, embora a análise técnica sobre a prescrição tenha sido realizada antes da vigência da Resolução TCU 344, de 11 de outubro de 2022, o levantamento realizado no item 5.6 da instrução de peça 125 pode ser aproveitado, uma vez que se baseia nos comandos da Lei 9.873/1999, a qual passou a fundamentar a contagem prescricional nesta Corte de Contas desde a publicação da citada Resolução. Assim, considerando o termo inicial e os marcos interruptivos indicados pela unidade técnica, é possível constatar que não ocorreu a prescrição da pretensão punitiva e ressarcitória deste Tribunal, nem mesmo a intercorrente.
9.	No mérito, merece destaque apenas o fato da unidade técnica ter realizado nova avaliação de toda a documentação probatória carreada aos autos e ter verificado a possibilidade de acolhimento parcial de alguns comprovantes como hábeis a demonstrar o nexo de causalidade entre os recursos repassados e as despesas realizadas, senão vejamos:
7.5.	A despeito da desorganização da documentação às peças 58-70, foi possível examiná-la, haja vista a existência de extratos bancários, cópia de cheques, notas fiscais e recibos hábeis a indicar a possibilidade de existência de despesas ocorridas ao longo do Convênio 1298/2008 (Siconv 700503/2008) que estejam de acordo com o planejado no Siconv - listagem de bens e serviços (peças 61, p. 24-25; e 62, p. 21-25) . Para tanto, tomou-se por base as relações de pagamentos constantes às peças 67, p. 25; 68, p. 40; e 69, p. 40 e 120.
7.6.	Partindo-se da premissa que houve plena execução física, compulsando os autos às peças 58-70, constatou-se a existência de despesas no montante de R$ 60.906,46, passíveis de reconhecimento para fins de prestação de contas no âmbito da execução financeira. Tais despesas referem-se basicamente aos seguintes serviços/produtos: (i) coordenação de projeto; (ii) serviços de produção, organização de eventos, divulgação de conteúdo; (iii) desenvolvimento de software; (iv) produção de material de divulgação do projeto; (v) hospedagem; (vi) material de expediente; (vii) serviços de internet; (viii) alimentação; (vii) utensílios diversos; (viii) transporte; e (ix) produção de material impresso - folder. O exame das peças 58-70 encontra-se detalhado em planilha acostada à peça 124 dos presentes autos.
10.	Em relação aos demais argumentos recursais, como bem esclareceu a unidade técnica, a imputação de débito não tem natureza punitiva, mas ressarcitória, de modo que não há que se falar em individualização de condutas, uma vez que a responsabilização solidária decorre do estabelecido no § 2º do art. 16 da Lei 8.443/1992.
11.	No caso da multa aplicada, observo que foi devidamente respeitado o critério do art. 57 da Lei 8.443/1992, cujo limite imposto pela lei é de 100% do valor do débito. Dentro desse limite, o Tribunal tem a prerrogativa de fixar a penalidade a partir da avaliação dos diversos aspectos envolvidos no caso concreto, tais como reprovabilidade da conduta, gravidade dos fatos, capacidade econômica dos responsáveis, dentre outros. 
12.	Entretanto, cabe a revisão do valor da multa, nesta fase recursal, uma vez acolhida a revisão do valor do débito, de modo que, observados os mesmos parâmetros da condenação inicial, é possível reduzir a multa aplicada às responsáveis para R$ 14.000,00 (quatorze mil reais) , individualmente. Vale ressaltar que, nesta oportunidade, não foi possível verificar a boa-fé alegada. Não vieram aos autos novos elementos capazes de demonstrar atos ou fatos atenuantes a demonstrar atitude zelosa e diligente da recorrente no tocante à sua atuação como convenente ao longo do ajuste. 
13.	Também, vale lembrar que, no âmbito desta Corte de Contas, a existência de má-fé não é requisito essencial à culpabilidade da responsável, bastando haver caracterizada a reprovabilidade da conduta.
14.	Por último, nos termos do art. 161 do Regimento Interno/TCU, deve a defesa da recorrente aproveitar à responsável solidária pelo mesmo fato (Associação das Mulheres do Pesqueiro (Asmupesq) .
	Ante o exposto, VOTO no sentido de que o Tribunal adote a deliberação que ora submeto à apreciação deste Colegiado.
 	TCU, Sala das Sessões, em 7 de fevereiro de 2023.
AROLDO CEDRAZ 
Relator